【裁判字號】    97,消債抗,171
【裁判日期】    971231
【裁判案由】    更生事件
【裁判全文】
臺灣臺北地方法院民事裁定           97年度消債抗字第171號
抗  告  人  甲○○
代  理  人  杜冠民律師
上列抗告人因消費者債務清理條例事件聲請更生，對於中華民國
97年10月29日本院97年度消債更字第599號裁定提起抗告，本院
裁定如下：
    主  文
抗告駁回。
抗告程序費用新臺幣壹仟元由抗告人負擔。
    理  由
一、本件抗告意旨略以：伊主張參與互助會乙事，於原審已提出
    合會單為證，並有提供各互助會員之金額、電話及地址，若
    法院有疑義，應可傳訊該等互助會員到庭說明以了解伊是否
    確有參加互助會之情事，伊亦已於97年9 月15日提出補充三
    狀提供互助會員劉彩霞、江秋雅、陳美珠、梁寶雀之聯絡地
    址，且伊每月支出金額的確包含支付會款，足證伊確實有參
    與互助會之情事。伊於民國95年8 月間與債權金融機構共同
    協商成立清償方案，約定自95年9 月起每月償還新臺幣（下
    同）30,626元，但每月薪資僅3 萬多元，每月應繳金額30,6
    26元加上互助會應負擔債務，已超過每月薪資，伊努力依協
    議履約，不得已於96年6 、7 月毀諾，可證伊確有還款誠意
    ，爰依法提起抗告，請求廢棄原裁定等語。
二、按債務人對於金融機構因消費借貸、自用住宅借款、信用卡
    或現金卡契約而負債務，在聲請更生或清算前，應提出債權
    人清冊，以書面向最大債權金融機構請求協商債務清償方案
    並表明共同協商之意旨，消費者債務清理條例第151條第1項
    定有明文。次按債務人與金融機構協商成立者，不得聲請更
    生或清算，但因不可歸責於己之事由，致履行顯有重大困難
    者，不在此限；本條例施行前，債務人依金融主管機關協調
    成立之中華民國銀行公會會員辦理消費金融案件無擔保債務
    協商機制與金融機構成立之協商，準用前項之規定，消費者
    債務清理條例第151 條第5 項、第6 項分別定有明文。又聲
    請更生或清算不合程式或不備其他要件者，法院應以裁定駁
    回之，但其情形可以補正者，法院應定期間先命補正，復為
    同條例第8 條所明定。依其立法理由可知，債務清償方案成
    立後，固由債務人按其條件履行，惟需於其後發生情事變更
    ，在清償期間收入或收益不如預期，致該方案履行困難甚或
    履行不能，因不可歸責於己，始能聲請更生或清算，此項規
    定旨在避免債務人任意毀諾已成立之協商，濫用更生或清算
    之裁判上債務清理程序，蓋以債務清償方案係經當事人行使
    程序選擇權所為之債務清理契約，債務人應受該成立之協議
    所拘束，債務人既已與金融機構協商成立，如認該協商方案
    履行有其他不適當情形，自仍應再循協商途徑謀求解決。
三、經查：(1)本件抗告人主張毀諾之原因，係其每月協商方案應
    償還之金額加上另外積欠之合會債務，已超過抗告人每月之
    薪資云云，惟抗告人所稱5 個互助會債務，起會日期各為93
    年6 月1 日、93年9 月1 日、93年10月1 日、93年11月1 日
    、94年7 月1 日，結會日期雖各為95年6 月1 日、95年10月
    1 日、95年12月1 日、95年7 月1 日、96年8 月1 日（見原
    審卷第22頁至26頁），然依抗告人於97年8 月13日提出消費
    者債務清理更生聲請充狀所檢附之「會錢近12年的過程」（
    原審卷第58頁），內容提及「……就這樣惡性循環下到了民
    國95年年初，已經到了最後快無法解決時我找到了代辦公司
    跟台新、日盛。在一個月內貸款貸了近2 佰多萬元，付給會
    腳，但這個洞後續又得付銀行錢，我因無力再支付下去，只
    好宣布倒會，這時我的先生用他的房子去貸了150 萬讓我找
    會腳談，而我就找會腳談妥月薪3 萬1 個月扣除貸款後，分
    擔每月平均付給會腳。但銀行的部分就比較難，找銀行協商
    0 利率120 期，但每期要付3 萬2 千元左右……。」等語，
    足見抗告人於95年8 月間與最大債權銀行成立債務協商時，
    已可確認其積欠之民間合會債務金額及每月應償還合會會員
    之金額為多少，上開事由既然為抗告人於95年8 月間協商成
    立時即已知悉，並得據以評估可否履行協商條件之情事，抗
    告人當時盱衡其經濟狀況，既仍簽署協商協議書，同意最大
    債權銀行之無擔保債務還款計畫，則其縱因薪資收入不敷償
    還每月協商方案應償還之金額及積欠之合會債務，亦屬抗告
    人於協商時可得預見，核與「不可歸責於己之事由致履行顯
    有重大困難」之要件不符。(2)又抗告人任職於教育部，收入
    穩定，95、96年度薪資所得各為466,975 元、467,530 元，
    有95、96年度財政部臺北市國稅局之綜合所得稅各類所得資
    料清單附卷足佐（見原審卷第10頁至11頁），抗告人之配偶
    康祐嘉名下財產除有房屋2 筆、土地3 筆、汽車1 筆外，95
    、96年度薪資所得各為1,015,650 元及960,112 元，有康祐
    嘉95、96年度綜合所得稅各類所得資料清單及財產歸屬清單
    在卷可參（見原審卷第41-43 頁），由此足見抗告人及其配
    偶於95年度、96年度收入並無明顯減少之情事發生，何以驟
    然會因薪資收入不敷償還每月協商方案應償還之金額及積欠
    之合會債務，實有可疑。(3)又抗告人雖有提出償還合會債務
    之收據為證，然依抗告人所提出前揭收據均為95年度所出具
    ，則抗告人是否於96年度繼續償還合會債務，即非無疑，縱
    認抗告人於96年度有繼續償還合會債務，如前所述，此亦為
    其協商當時已經知悉，既非屬不可歸責於己，更與情事變更
    無涉。(4)再抗告人雖稱伊於96年6 月因病開刀，無法再繼續
    打工，故無法繼續償還協商款項云云（見原審卷第59頁），
    惟抗告人就此部分主張，未能舉證以實其說，其空言主張，
    自不足採。
四、綜上，依抗告人於原審所提出其與配偶康祐嘉之所得清單、
    必要支出表與財產目錄，其於上開債務協商通過迄其聲請更
    生為止，收入及財產並無何明顯減少，日常生活支出亦無因
    特別事由而增加，自難認債務人有何因不可歸責於己之事由
    ，致履行顯有重大困難之情形，此外，抗告人又未能提出其
    他證據證明有何因不可歸責於己之事由，致履行上開協議內
    容顯有重大困難情事，是本件抗告人聲請更生，既違背消費
    者債務清理條例第151 條第5 項之規定，且上開欠缺又屬無
    從補正，依上說明，自應駁回其更生之聲請。從而，原審裁
    定駁回抗告人更生之聲請，核無違誤，抗告意旨指摘原裁定
    不當，求予廢棄另為裁定，為無理由，應予駁回。
五、據上論結，本件抗告為無理由，依消費者債務清理條例第15
    條，民事訴訟法第495 條之1 第1 項、第449 條第1 項、第
    95條、第78條，裁定如主文。
中    華    民    國    97    年    12    月    31    日
              民事第四庭    審判長法  官  周祖民
                                  法  官  匡  偉
                                  法  官  鄧德倩
上為正本係照原本作成。
本件不得再抗告。
中    華    民    國    97    年    12    月    31    日
                                  書記官  林孔華


司法院資訊處製作；財團法人民間司法改革基金會備份。
